【裁判字號】    95,易緝,120
【裁判日期】    951123
【裁判案由】    侵占
【裁判全文】
臺灣臺北地方法院刑事判決             95年度易緝字第120號
公  訴  人  臺灣臺北地方法院檢察署檢察官
被      告  丙○○
上列被告因侵占案件，經檢察官提起公訴（94年度偵字第8394號
），本院判決如下：
    主  文
丙○○意圖為自己不法之所有，而侵占自己持有他人之物，處有
期徒刑陸月，如易科罰金，以銀元佰元即新臺幣玖佰元折算壹
日。
    事  實
一、丙○○曾於民國七十八年間，因違反懲治盜匪條例案件，經
    臺灣士林地方法院判處有期徒刑八年，褫奪公權四年，並先
    後經臺灣高等法院及最高法院駁回上訴確定；復於七十九年
    間，因詐欺案件，經臺灣士林地方法院判處有期徒刑一年，
    並經臺灣高等法院駁回上訴確定，上開二罪，嗣經臺灣高等
    法院裁定應執行有期徒刑八年六月，並經臺灣高等法院裁定
    減為應執行有期徒刑八年三月確定，於八十三年二月七日縮
    短刑期假釋出獄，八十七年二月二十五日假釋期滿，假釋未
    經撤銷以已執行完畢論，素行不良，惟不構成累犯。
二、賴明達於上開案件假釋期間，猶不知警惕，於八十六年五月
    間，受李水木之妻女潘金雀、甲○○之託，代為處理乙○○
    於八十六年四月九日晚上十時四十分許，駕駛車牌號碼ＣＫ
    —四０九七號之自用小客貨車，在臺北市大同區○○○路○
    段左轉民權西路上臺北橋時，過失撞及李水木所騎乘車牌號
    碼ＣＦＷ—九四三號重型機車，致李水木於八十六年四月二
    十二日不治死亡之民事損害賠償之和解事宜，而與乙○○達
    成協議，由乙○○賠償新臺幣（下同）六十萬元予潘金雀及
    李水木之子李世彬，賠償二十五萬元予甲○○。詎丙○○於
    八十六年五月十五日，自乙○○處分別代收乙○○賠付潘金
    雀、李世彬之現金六十萬元，賠付甲○○之現金十萬元以及
    乙○○所簽發，票據金額均為一萬五千元，發票日期為自八
    十六年七月十五日起至八十七年四月十五日止之每月十五日
    ，票據號碼六九八五一至六九八六０號，受款人甲○○之本
    票十張後，竟意圖為自己不法之所有，僅將六十萬現金持交
    潘金雀收受，將其為甲○○持有之現金十萬元及上開本票共
    十張，予以侵占入己，挪為他用，未轉交甲○○收受。嗣因
    乙○○經濟困難，向丙○○表示欲延期清償上開本票債務，
    遭丙○○所拒，而與甲○○聯繫，經甲○○告知未曾收受乙○○所交付之十萬元現款及上開本票十張，始知上情。
三、案經臺灣士林地方法院檢察署檢察官自動簽分偵辦後，簽請
    臺灣高等法院檢察署檢察長准令移轉臺灣臺北地方法院檢察
    署檢察官偵查起訴。
    理  由
一、按新修正刑事訴訟法係於九十二年二月六日經總統公布施行
    ，而依同日公布施行之新修正刑事訴訟法施行法增訂第七條
    之三規定：「中華民國九十二年一月十四日修正通過之刑事
    訴訟法施行前，已繫屬於各級法院之案件，其以後之訴訟程
    序，應依修正刑事訴訟法終結之。但修正刑事訴訟法施行前
    已依法定程序進行之訴訟程序，其效力不受影響。」，在新
    修正刑事訴訟法施行前依舊訴訟法法定程序踐行之訴訟程序
    ，其效力不受新修正刑事訴訟法之影響，有最高法院九十三
    年度台非字第九三號判決、九十三年度台上字第二０三號判
    決可參。是被告另案因涉犯偽造文書等案件，經證人乙○○
    訴請臺灣士林地方法院檢察署檢察官偵辦後向臺灣士林地方
    法院提起公訴，經該院以八十七年度訴字第六七一號、九十
    二年度訴緝字第一四號刑事案件審理及臺灣高等法院九十三
    年度上訴字第一六一０號案件審理中，證人乙○○、潘金雀
    、甲○○在該案之刑事訴訟法修正施行前於警偵詢及審理中
    之指述及證述，均有證據能力。且經本院依職權調閱上開刑
    事案件卷宗提示予被告辯論後，被告於本院審理中就此部分
    之證據能力亦不爭執，有本院九十五年十月二十四日審判筆
    錄一份在卷可憑，是證人乙○○、潘金雀、甲○○在上開刑
    事案件警偵詢及審理中之指述及證述，均得採為本件之證據
    ，核先敘明。
二、訊據被告丙○○固坦承受託於證人潘金雀及證人甲○○代為
    處理李水木遭證人乙○○駕車不慎撞及死亡之民事損害賠償
    和解事宜，並代收證人乙○○所交付之和解金七十萬現金及
    上開本票十張之事實，然矢口否認涉有上開侵占犯行，辯稱
    ：證人乙○○所交付賠償證人甲○○之十萬元現金及上開本
    票十張均已轉交證人甲○○收受，並未侵占入己云云。然查
    ：上開犯罪事實業據證人乙○○於臺灣士林地方法院上開刑
    事案件警詢及審理中證稱：渠在八十六年四月九日晚上十時
    四十分許，駕駛車牌號碼ＣＫ—四０九七號自用小客貨車，
    在臺北市大同區○○○路○段左轉民權西路上臺北橋時，過
    失撞及李水木所騎乘車牌號碼ＣＦＷ—九四三號重型機車，
    致李水木不治死亡後，被告即主動與渠聯絡表示代表證人潘
    金雀、甲○○出面洽談過失致死一案之民事損害賠償事宜，
    雙方協議損害賠償和解金額為八十五萬，其中六十萬元賠償
    李水木之妻證人潘金雀，餘二十五萬元賠償李水木之女證人
    甲○○，嗣於八十六年五月十五日即當面交付七十萬元現金
    及上開本票共十張予被告代收，被告並分別以證人潘金雀及
    甲○○之名義簽立二份和解書。惟事後經渠與證人甲○○聯
    繫後，始知被告並未轉交和解之十萬元現金及上開本票十張
    予證人甲○○，渠遂於本票屆期後，拒絕兌現等語綦詳（臺
    灣士林地方法院檢察署八十七年度偵字第三六九四號偵查卷
    第一八頁；臺灣士林地方法院上開刑事卷第四八頁、上開刑
    事訴緝卷第九０頁至第九三頁、第二０一頁至第二０九頁）
    ，核與臺灣士林地方法院上開刑事案件審理中，證人潘金雀
    證述：「（是否因你先生車禍案件與乙○○達成和解？）是
    的，六十萬元和解書上的簽名是我簽的，六十萬元已拿到。
    」、「我只有拿到六十萬元。」、「（撞死你先生的人，是
    否有拿十萬元的現金，本票十五萬給丙○○，說要賠償給你
    ？）否，我只有拿到六十萬元。」等語（臺灣士林地方法院
    上開刑事卷第四九頁、上開刑事偵緝卷第四０頁）；證人甲○○證稱：「‧‧‧本票及十萬元我都沒有拿到‧‧‧」、
    「（你是否委託丙○○幫你跟乙○○協調和解的事宜？）是
    ，我跟我母親委託丙○○。」、「（和解結果如何？）剛開
    始說要賠償八十五萬，六十萬要給我媽媽，當時我無法照顧
    我的小孩子，丙○○說他可以再跟乙○○要二十五萬給我。
    」、「乙○○有跟我說他有開票給丙○○，丙○○說他有收
    到票，但是金額多少我不知道，我沒有拿到二十五萬元。」
    、「乙○○有打電話跟我說錢都已經繳了，他都拿給丙○○
    了‧‧‧」等情相符（臺灣士林地方法院上開刑事卷第三二
    頁背面、第三三頁、第四八頁背面；上開刑事訴緝卷第五八
    頁、第五九頁、第六一頁），且經被告於本院審理中坦認其
    確有因受證人甲○○之託出面處理證人乙○○過失致李水木
    於死之民事損害賠償和解事宜，代收證人乙○○所交付之和
    解金現金十萬元及上開本票十張等語無訛（本院卷第八二頁
    背面），又若被告辯稱其有將現金十萬元及上開本票十張轉
    交證人甲○○收受云云為真，則其另案於臺灣士林地方法院
    檢察署上開刑事案件偵查中，經該署檢察官質之有無意願還
    款一節時，自當據理力爭，要無表明有意還款，並請求給與
    數日時間籌款之理（臺灣士林地方法院檢察署上開偵查卷第
    三三頁）。據此，足徵證人乙○○、潘金雀、甲○○上開所
    證各節非虛可採，被告上開所辯，均係事後卸責之詞，不足
    採信。其確未將其因受證人甲○○所託，代收證人乙○○所
    交付之和解金十萬元現款及票據金額共計十五萬元之上開本
    票十張，轉交證人甲○○收受無誤，其主觀上顯有易持有為
    所有之不法所有意圖甚明。此外，並有和解書二份、本票四
    張（臺灣士林地方法院檢察署上開偵查卷第五頁；本院卷第
    三八頁；臺灣士林地方法院上開刑事卷第二三頁背面、第二
    四頁）、臺灣士林地方法院九十二年度訴緝字第一四號刑事
    判決、臺灣高等法院九十三年度上訴字第一六一０號刑事判
    決各一份在卷可徵。從而，本件事證明確，被告上開侵占犯
    行，洵堪認定，應予依法論處。
三、按被告行為後，刑法部分條文業於九十四年一月七日修正，
    九十四年二月二日公布，九十五年七月一日施行，現行刑法
    第二條第一項規定：「行為後法律有變更者，適用行為時之
    法律。但行為後之法律有利於行為人者，適用最有利於行為
    人之法律。」，上開規定乃與刑法第一條罪刑法定主義契合
    ，而貫徹法律禁止溯及既往原則，係規範行為後法律變更所
    生新舊法律比較適用之準據法，是刑法第二條本身雖經修正
    ，但刑法第二條既屬適用法律之準據法，本身尚無比較新舊
    法之問題，應一律適用裁判時之現行刑法第二條規定以決定
    適用之刑罰法律，先予敘明。而本次刑法修正之比較新舊法
    ，應就罪刑有關之共犯、未遂犯、想像競合犯、牽連犯、連
    續犯、結合犯，以及累犯加重、自首減輕暨其他法定加減原
    因（如身分加減）與加減例等一切情形，綜其全部罪刑之結
    果而為比較（最高法院九十五年五月二十三日九十五年度第
    八次刑庭會議決議參照）。茲查：
  (一)刑法第三百三十五條第一項之侵占罪，法定刑為五年以下有
    期徒刑、拘役或科或併科一千元以下罰金，其中罰金刑部分
    ，依修正後刑法施行法增訂第一條之一規定：「中華民國九
    十四年一月七日刑法修正施行後，刑法分則編所定罰金之貨
    幣單位為新臺幣。九十四年一月七日刑法修正時，刑法分則
    編未修正之條文定有罰金者，自九十四年一月七日刑法修正
    施行後，就其所定數額提高為三十倍。但七十二年六月二十
    六日至九十四年一月七日新增或修正之條文，就其所定數額
    提高為三倍」；另刑法第三十三條第五款修正為：「主刑之
    種類如下：五、罰金：新臺幣一千元以上，以百元計算之。
    」，於九十五年七月一日即九十四年一月七日刑法修正施行
    後，固應依刑法施行法第一條之一規定，改以新臺幣計算罰
    金數額，且提高罰金數額至三十倍，所得科處之罰金刑最高
    為新臺幣三萬元、最低為新臺幣一千元。然依被告行為時之
    刑罰法律，即罰金罰鍰提高標準條例第一條前段規定之提高
    倍數十倍及刑法第三十三條第五款規定之罰金最低額一元計
    算，該罪之罰金刑最高為銀元一萬元，最低額為銀元一元，
    經依現行法規所定貨幣單位折算新臺幣條例予以折算後，最
    高額雖與新法同為新臺幣三萬元，然最低額僅為新臺幣三元
    。是以，比較上述修正前、後之刑罰法律，以被告行為時之
    舊法對其較為有利，應適用修正前刑法第三百三十五條第一
    項之普通侵占罪予以論處。
  (二)修正前刑法第四十一條第一項前段規定：「犯最重本刑為五
    年以下有期徒刑以下之刑之罪，而受六個月以下有期徒刑或
    拘役之宣告，因身體、教育、職業、家庭之關係或其他正當
    事由，執行顯有困難者，得以一元以上三元以下折算一日，
    易科罰金。」，該時易科罰金之折算標準，依修正前罰金罰
    鍰提高標準條例第二條前段（現已刪除）之規定，係就其原
    定數額提高為一百倍折算一日，亦即被告行為時之易科罰金
    折算標準，應以銀元三百元折算一日，經折算為新臺幣後，
    應以新臺幣九百元折算為一日。惟九十五年七月一日修正公
    布施行之刑法第四十一條第一項前段則規定：「犯最重本刑
    為五年以下有期徒刑以下之刑之罪，而受六個月以下有期徒
    刑或拘役之宣告者，得以新臺幣一千元、二千元或三千元折
    算一日，易科罰金。」，比較修正前後之易科罰金折算標準
    ，以九十五年七月一日修正公布施行前之規定，較有利於受
    刑人，自應依刑法第二條第一項前段，適用修正前刑法第四
    十一條第一項前段規定，定其折算標準。
  (三)綜上法律修正前、後之比較，揆諸前揭說明及修正後刑法第
    二條第一項之「從舊從輕」原則，本件以適用修正前之相關
    刑罰法律，對被告較為有利，並應整體適用修正前刑法相關
    規定及罰金罰鍰提高標準條例第一條前段、第二條規定論處
    。
四、核被告所為，係犯修正前刑法第三百三十五條第一項之普通
    侵占罪。爰審酌被告之犯罪動機、目的、手段、曾於七十八
    年間，因違反懲治盜匪條例案件，經臺灣士林地方法院判處
    有期徒刑八年，褫奪公權四年，並先後經臺灣高等法院及最
    高法院駁回上訴確定；復於七十九年間，因詐欺案件，經臺
    灣士林地方法院判處有期徒刑一年，並經臺灣高等法院駁回
    上訴確定，上開二罪，嗣經臺灣高等法院裁定應執行有期徒
    刑八年六月，並經臺灣高等法院裁定減為應執行有期徒刑八
    年三月確定，於八十三年二月七日縮短刑期假釋出獄，八十
    七年二月二十五日假釋期滿，有臺灣高等法院被告前案紀錄
    表一份在卷可稽，素行不良，假釋期間，仍不知警惕，利用
    潘金雀、甲○○遭逢喪偶、失親之痛，受託於證人甲○○代
    為處理和解事宜之機，將證人乙○○所交付用以賠償證人甲○○之十萬元現金及上開本票共十張，予以侵占入己，所幸
    於上開本票屆期前即為證人乙○○察覺上情，而拒絕兌現付
    款，迄今尚未返還侵占之款項、所生危害及犯後飾詞狡辯，
    不知悔改之態度等一切情狀，量處如主文所示之刑，並依修
    正前刑法第四十一條第一項前段規定諭知易科罰金之折算標
    準。
據上論斷，應依刑事訴訟法第二百九十九條第一項前段，刑法第
二條第一項前段、修正前刑法第三百三十五條第一項、第四十一
條第一項前段，罰金罰鍰提高標準條例第一條前段，修正前罰金
罰鍰提高標準條例第二條，現行法規所定貨幣單位折算新臺幣條
例第二條，判決如主文。
本案經檢察官高怡修到庭執行職務。
中    華    民    國    95    年    11    月    23    日
                        臺灣臺北地方法院刑事第十五庭
                            審判長法  官  廖紋妤
                                  法  官  邱蓮華
                                  法  官  吳麗英
上正本證明與原本無異。
如不服本判決，應於判決送達後10日內向本院提出上訴狀（應抄
附繕本）。告訴人或被害人如對於本判決不服者，應具備理由請
求檢察官上訴，其上訴期間之計算係以檢察官收受判決正本之日
期為準。
                                  書記官  田華仁
中    華    民    國    95    年    11    月    23    日
附錄本案論罪科刑法條全文：
刑法第三百三十五條：
意圖為自己或第三人不法之所有，而侵占自己持有他人之物者，
處五年以下有期徒刑、拘役或科或併科一千元以下罰金。
前項之未遂犯罰之。


司法院資訊處製作；財團法人民間司法改革基金會備份。
